【裁判字號】    95,訴,2270
【裁判日期】    951229
【裁判案由】    履行協議
【裁判全文】
臺灣臺中地方法院民事判決  95年度訴字第2270號
原      告  丙○○○
訴訟代理人  林更穎    律師
被      告  甲○○
訴訟代理人  羅豐胤    律師
            洪明儒    律師
複  代理人  乙○○
當事人間履行協議事件，本院於民國95年12月22日言詞辯論終結
，判決如下：
    主      文
原告之訴駁回。
訴訟費用由原告負擔。
    事實及理由
壹、原告方面：
  一、聲明：被告甲○○應將其所有如附表所示土地6筆之所有
      權移轉登記與原告。
  二、陳述：
    (一)被告之祖父趙從星與其配偶趙張旬生有3子3女，依序為趙
      素霞、趙絹（民國75年8月歿，有二子即趙宜富與被告）
      、趙昌茂、趙清顯、趙淑、趙英奇（65年9月歿），其中
      趙昌茂、趙清顯2人智能不足，領有重度殘障手冊。趙從
      星於77年7月24日死亡，其遺產由趙張旬決定由趙宜富與
      被告代位繼承，並共同負起照顧趙昌茂、趙清顯2位智能
      不足舅舅之責，其餘繼承人皆拋棄繼承。
    (二)原告之配偶為陳進呈，被告之祖父趙從星係陳進呈之舅舅
      ，原告及陳進呈自45年左右起開始以提供金錢即匯款或現
      金之方式照顧趙從星及其全家之基本生活，並自趙宜富與
      被告繼承遺產至今，繼續照顧趙昌茂、趙清顯2人。兩造
      與趙宜富為協調照顧趙昌茂、趙清顯2人事宜，於95年6月
      25日簽訂協議書乙紙，約定被告與趙宜富將自趙從星處繼
      承之土地，其中被告繼承取得坐落臺中縣大肚鄉○○段
      2225地號（應有部分20分之1）、同段2225之2地號（應有
      部分20分之1）、同段2225之4地號（應有部分2分之1）、
      南投縣中寮鄉○○段1647地號（應有部分2分之1）、同段
      3152地號（應有部分2分之1）、同段3156地號（應有部分
      2分之1）土地，所有權移轉與原告，由原告扶養照顧趙昌
      茂、趙清顯2人，則兩造間協議之法律性質屬於為履行道
      德上義務而為之贈與，或贈與附有負擔，依民法第408 條
      第2項或第412條第1項反面規定，被告無權撤銷本件贈與
      。
    (三)被告為系爭土地之所有權人，就系爭土地是否須繳納田賦
      稅捐且其中位於南投縣中寮鄉之3筆土地無須繳納地價稅
      等情應知之甚詳，焉有因原告詐稱系爭土地之田賦稅捐由
      其繳納，要求被告將系爭土地贈與原告，即陷於錯誤而簽
      訂協議書之理。
    (四)因原告寄發臺中法院郵局第9457號存證信函請求被告依上
      揭協議書履行，被告置之不理。為此原告提起本訴，請求
      被告履行上揭協議書義務。
  三、證據：提出協議書影本1件、臺中法院郵局第9457號存證
      信函及收件回執影本各1件、土地登記謄本影本6件、錄音
      光碟1張及譯文影本1件為證。
貳、被告方面：
  一、聲明：原告之訴駁回。
  二、陳述：被告與趙宜富為兄弟關係，被告係從父姓，趙宜富
      從母姓。被告之祖父趙從星過世時，被告與趙宜富基於代
      位繼承法律關係，共同繼承遺產，惟趙宜富對於被告乃外
      姓卻繼承趙從星之遺產始終不滿。茲於95年6月25日，趙
      宜富邀約被告稱有要事相商，待被告到達約定地點，赫然
      發現趙宜富連同親戚（含原告在內）、當地里長、土地代
      書等約10餘人在場等候，其等連番表示被告為外姓，不應
      繼承系爭土地，要求被告應將系爭土地返還趙家（即趙宜
      富）云云，且原告以舅媽身分表示系爭土地之田賦稅捐由
      其繳納多年，要求被告將系爭土地移轉登記為其所有云云
      。被告當時身受連番怒罵（稱被告繼承爭土地將有愧祖先
      云云），又因原告反覆強調系爭土地之田賦稅捐均係其繳
      納，被告身心俱疲，且於一時間無法查證，乃簽訂該協議
      書，將系爭土地贈與原告。惟查：被告迄今尚未將系爭土
      地移轉登記與原告，依民法第408條第1項之規定，被告得
      撤銷其贈與；另因系爭土地中坐落於南投縣中寮鄉○○段
      3152、3156、1647地號土地3筆，依行政院76年8月20日台
      76財字第19365號函表示，自76年第2期開始停止課徵迄今
      ，且坐落於臺中縣大肚鄉○○段2225之4地號土地，依臺
      中稅捐稽徵處沙鹿分處95年11月13日中縣稅沙分土字第
      0954019489號函檢送之86年至94年地價稅繳納證明書表示
      ，該土地地價稅亦非由原告繳納，則該協議書內記載系爭
      土地之田賦稅捐長期均由原告負擔，純屬虛構，致被告陷
      於錯誤而簽訂該協議書，依民法第92條第1項規定，被告
      得撤銷該受詐欺而為贈與之意思表示，並以95年10月2日
      民事答辯狀作為撤銷贈與之意思表示之通知。至趙昌茂、
      趙清顯2人雖係重度精神障礙，但仍有自主生活之能力（
      居住於南投縣中寮鄉○○路192號），無庸他人24小時照
      料，以往除被告約莫每隔7日左右前去照料以外，另有南
      投縣政府之居家服務工作人員，每週前往2次，該2人之生
      活無虞，本即不須原告之照顧，而原告尚且年老於趙昌茂
      、趙清顯，又住在台北市繁榮地區，並無照顧趙昌茂、趙
      清顯至終老之能力，簽訂協議書前，亦從未照顧過趙昌茂
      、趙清顯之生活，足見協議書上照顧趙昌茂、趙清顯純係
      贈與之負擔，非為履行道德上義務，因之本件並無民法第
      408條第2項規定之適用。
  三、證據：臺中法院郵局第9457號存證信函影本及信封影本各
      1件為證。
參、兩造爭執事項：
  一、本件贈與是否係履行道德義務，而應適用民法第408條第2
      項規定，被告不得撤銷？
  二、如認被告方面不得依民法第408條第1項規定撤銷贈與，被
      告是否受原告詐欺而為該贈與意思表示？
肆、本院判斷：
  一、原告主張：被告之祖父趙從星與其配偶趙張旬生有3子3
      女，依序為趙素霞、趙絹（75年8月歿，有二子即趙宜富
      與被告）、趙昌茂、趙清顯、趙淑、趙英奇（65年9月歿
      ），其中趙昌茂、趙清顯2人智能不足，領有重度殘障手
      冊。趙從星於77年7月24日死亡，其遺產由趙張旬決定由
      趙宜富與被告代位繼承，其餘繼承人皆拋棄繼承。又原告
      之配偶為陳進呈，被告之祖父趙從星係陳進呈之舅舅，嗣
      兩造於95年6月25日簽訂協議書乙紙，約定被告與趙宜富
      將自趙從星處繼承之土地，其中被告繼承取得坐落臺中縣
      大肚鄉○○段2225地號（應有部分20分之1）、同段2225
      之2地號（應有部分20分之1）、同段2225之4地號（應有
      部分2分之1）、南投縣中寮鄉○○段1647地號（應有部分
      2分之1）、同段3152地號（應有部分2分之1）、同段3156
      地號（應有部分2分之1）土地，所有權移轉與原告，由原
      告扶養照顧趙昌茂、趙清顯2人等事實，業據原告提出協
      議書影本1件、土地登記謄本影本6件為證，復為被告所不
      爭執，自勘信為真實。
  二、按民法第408條規定：「贈與物之權利未移轉前，贈與人
      得撤銷其贈與。其一部已移轉者，得就其未移轉之部分撤
      銷之（第1項）。前項規定，於經公證之贈與，或為履行
      道德上義務而為贈與者，不適用之（第2項）。」故贈與
      人於贈與物之權利未移轉給受贈人之前，贈與人有任意撤
      銷權，惟該贈與倘係經公證之贈與或係為履行道德上義務
      者，則贈與人即不得任意撤銷贈與。又贈與之目的，在於
      履行道德上之義務者，贈與人不得撤銷，係因贈與人既有
      道德上義務，受贈人宜有厚重保護，自不應任由贈與人於
      交付前為贈與之撤銷。其例如，對於無法定扶養義務之親
      屬，因扶養而為之贈與；生父對於未經認領之非婚生子女
      生活費之贈與；本人對於無因管理人之贈與；家庭教師不
      所報酬，向其致送謝禮之「報酬贈與」；禮俗往來之相互
      贈與等是。故倘贈與人對於受贈人間無關乎道德上之義務
      者，贈與人自得任意撤銷之。
  三、本件經查被告與原告彼此間，並無何道德上之扶養義務存
      在，其存在道德上扶養義務者，係被告與趙昌茂、趙清顯
      彼此間，然本件上開贈與契約之受贈人並非趙昌茂與趙清
      顯，故被告與原告間之贈與，實非為履行道德上義務之贈
      與，則依民法第408條第1項之規定，原告自得撤銷該贈與
      。且本件被告亦將上開贈與加以撤銷，並已到達原告乙節
      ，已為原告所是認（見本院95年10月4日言詞辯論筆錄）
      ，則上開贈與契約既經被告依法撤銷，該贈與契約即自始
      失其效力，則原告自不得執該已失效之贈與契約，請求被
      告履行。
  四、從而，原告以已失效之贈與契約起訴請求被告履行，自屬
      無據，應予駁回。
  五、本件事證已臻明確，兩造其餘攻擊及防禦方法，核與判決
      結果不生影響，爰不一一論述，附此敘明。
伍、據上論結，本件原告之訴為無理由，依民事訴訟法第78條之
    規定，判決如主文。
中    華    民    國    95    年    12    月    29    日
                  民事第三庭    法  官  李悌愷
正本係照原本作成。
如對本判決上訴，須於判決送達後20日內向本院提出上訴狀。
中    華    民    國    95    年    12    月    29    日
                                書記官  何惠文


司法院資訊處製作；財團法人民間司法改革基金會備份。
